【裁判字號】    97,醫訴,7
【裁判日期】    980707
【裁判案由】    業務過失致死
【裁判全文】
臺灣臺北地方法院刑事判決               97年度醫訴字第7號
公  訴  人  臺灣臺北地方法院檢察署檢察官
被      告  甲○○
選任辯護人  蘇癸旨律師
上列被告因業務過失致死案件，經檢察官提起公訴（九十七年度
偵續字第一一九號），本院判決如下：
    主  文
甲○○無罪。
    理  由
一、公訴意旨略以：被告甲○○為西園醫院（址設臺北市○○區
    ○○路二段二七○號）一般外科主任醫師，係從事業務之人
    。沈中平於民國九十五年三月十四日下午二時四十分許，因
    腹部劇烈疼痛前往西園醫院就醫，經被告診斷後要求住院治
    療、檢查，詎被告於沈中平住院診治期間，竟疏未對沈中平
    為有效之檢查，亦未發現病症，且未施以適當醫療行為之處
    置，致沈中平於同年三月二十日晚間八時四十三分，自西園
    醫院轉診至國立臺灣大學醫學院附設醫院（下稱臺大醫院）
    ，經臺大醫院醫師進行診治、檢查後，竟發現沈中平患有腸
    阻塞、動脈瘤及高血壓等病徵，且小腸已大部分壞死，經臺
    大醫院於翌（二十一）日緊急進行小腸切除手術，復接受人
    工靜脈導管植入術，必須長期仰賴全靜脈營養輸入。嗣沈中
    平於同年八月九日再入住臺大醫院，於同年十一月八日凌晨
    三時二十六分，終因被告上揭疏忽導致沈中平心肺衰竭、肝
    炎併肝硬化及肝衰竭、短腸症候群等原因死亡，因認被告涉
    犯刑法第二百七十六條第二項之業務過失致人於死罪嫌云云
    。
二、按犯罪事實應依證據認定之，無證據不得認定犯罪事實；無
    證據能力、未經合法調查之證據，不得作為判斷之依據；不
    能證明被告犯罪或其行為不罰者，應諭知無罪之判決，刑事
    訴訟法第一百五十四條第二項、第一百五十五條第二項、第
    三百零一條第一項分別定有明文。次按認定不利於被告之事
    實，須依積極證據，苟積極證據不足為不利於被告事實之認
    定時，即應為有利被告之認定，更不必有何有利之證據，復
    有最高法院三十年上字第八一六號判例可資參考。又事實之
    認定，應憑證據，如未能發現相當證據，或證據不足以證明
    ，自不能以推測或擬制之方法，為裁判基礎；認定犯罪事實
    ，所憑之證據，雖不以直接證據為限，間接證據亦包括在內
    ，然無論直接或間接證據，其為訴訟上之證明，須於通常一
    般之人均不致於有所懷疑，而得確信其為真實之程度者，始
    得據之為有罪之認定，倘其證明尚未達到此一程度，而有合
    理性懷疑之存在時，即無從為有罪之認定，此亦有最高法院
    四十年臺上字第八六號、七十六年臺上字第四九八六號判例
    可資參照。而認定犯罪事實應依證據，為刑事訴訟法所明定
    ，故被告否認犯罪事實所持之辯解，縱屬不能成立，仍非有
    積極證據足以證明其犯罪行為，不能遽為有罪之認定（最高
    法院三十年上字第一八三一號判例要旨參照）。再業務上過
    失致人於死罪，其死亡之結果須與業務上過失有相當之因果
    關係，如死亡結果之發生，並非由於行為人之業務上過失所
    致，則難構成該罪；刑法上之過失犯，其過失責任之有無，
    應以行為人之懈怠或疏虞與結果之發生，有無相當因果關係
    為斷。所謂相當因果關係，係指依經驗法則，綜合行為當時
    所存在之一切事實，為客觀之事後審查，認為在一般情形下
    ，有此環境，有此行為之同一條件，均可發生同一之結果者
    ，則該條件即為發生結果之相當條件，行為與結果即有相當
    因果關係。反之，若在一般情形下，有此同一條件存在，而
    依客觀之審查，認為不必皆發生此結果者，則該條件結果並
    不相當，不過為偶然之事實而已，其行為與結果間即無相當
    因果關係（最高法院六十九年度臺上字第三一五九號、八十
    五年度臺上字第四二六九號裁判要旨參照）。況刑事訴訟法
    第一百六十一條第一項亦規定，檢察官就被告犯罪事實，應
    負舉證責任，並指出證明之方法，是檢察官對於起訴之犯罪
    事實，應負提出證據及說服之實質舉證責任，倘其所提出之
    證據，不足為被告有罪之積極證明，或其指出證明之方法，
    無從說服法院以形成被告有罪之心證，基於無罪推定之原則
    ，自應為被告無罪判決之諭知，亦經最高法院著有九十二年
    臺上字第一二八號判例可資參照。
三、本案公訴人認被告涉犯前開業務過失致人於死犯行，無非以
    告訴人乙○○之指訴、西園醫院病歷及ＣＴ片、臺大醫院病
    歷、行政院衛生署九十六年六月二十七日衛署醫字第○九六
    ○二○九七四九號書函暨檢附之行政院衛生署醫事審議委員
    會編號0000000號鑑定書、行政院衛生署九十七年八
    月十五日衛署醫字第○九七○二一三四二二號書函暨檢附之
    行政院衛生署醫事審議委員會編號0000000號鑑定書
    為主要依據。訊據被告對於擔任沈中平自九十五年三月十四
    日起至三月二十日止在西園醫院急診、住院時之主治醫師之
    事實坦承不諱，然否認有何業務過失致人於死之犯行，辯稱
    ：沈中平係因主動脈剝離造成供應到小腸的血液循環不足，
    但當時沈中平在西園醫院就診住院時並沒有出現典型主動脈
    剝離的胸痛、背痛，胸部Ｘ光攝影也正常，沒有縱膈腔擴大
    的症狀，在其與心臟科鄭仁露醫師會診後，也無法查覺到沈
    中平有主動脈剝離，且其確實有為沈中平為相關之檢查，並
    無疏失，在九十五年三月二十日下午經過電腦斷層檢查發現
    沈中平有主動脈剝離的情形就開始聯絡家屬，並告知建議轉
    診的理由云云。
四、經查：
(一)程序方面：
    本判決所引之書面證據資料，因被告、辯護人於本院準備程
    序及審理中對於各該證據均未爭執證據能力，復未於言詞辯
    論終結前聲明異議，本院審酌該等證據作成時之情況，並無
    不宜作為證據之情事，是依刑事訴訟法第一百五十九條之五
    之規定，均得作為證據。
(二)實體方面：
    1.沈中平於九十五年三月十三日因上腹痛至西園醫院急診室
      就診，由呂政忠醫師診視後因症狀改善而離院。同年月十
      四日，沈中平又因急性腹痛至西園醫院急診室就診，由被
      告建議住院為進一步之診斷及治療，住院期間沈中平有接
      受腹部之身體檢查、腹部超音波檢查、小腸攝影檢查、大
      腸鏡檢查、胃鏡檢查，於同年月二十日並接受腹部電腦斷
      層攝影檢查（ＣＴｓｃａｎ），報告為腹主動脈瘤剝離，
      上腸系膜動脈混濁不清，小腸明顯且廣泛脹大，疑似缺血
      性腸炎，因西園醫院無心臟外科醫師，被告建議病人轉診
      至臺大醫院，轉院時診斷為：(1)腹主動脈瘤剝離、(2)疑似
      缺血性腸炎、(3)十二指腸潰瘍出血、(4)腸阻塞、(5)混合痔
      出血。沈中平於九十五年三月二十日二十時四十三分轉診
      至臺大醫院後，翌日（二十一日）凌晨一時二十分由吳明
      勳醫師進行緊急剖腹探查、小腸切除及小腸造口手術治療
      ，術中發現小腸明顯紅腫、脹大、壞死約一百六十公分長
      ，剩餘小腸約五十公分長。術後住進加護病房照護，於同
      年四月四日轉出加護病房，同年四月十四日接受人工靜脈
      導管植入術，以供長期全靜脈營養輸入，沈中平於九十五
      年四月二十日出院，之後每隔二週均至臺大醫院門診就診
      ，沈中平於九十五年八月九日再次住進臺大醫院，同年九
      月五日經檢查診斷為Ｂ型肝炎，同年九月十四日檢查發現
      疑似急性腎衰竭，同年九月二十一日診斷為Ｂ型肝炎再復
      發，同年十月二十六日血液培養發現念珠菌，表示出現菌
      血症，但沈中平之肝、腎功能未明顯好轉持續變差，同年
      十一月三日出現肝衰竭及肝腦病變，於九十五年十一月八
      日死亡，死亡診斷為：(1)Ｂ型肝炎併肝硬化及肝腦病變、
      (2)短腸症候群、(3)腹主動脈瘤剝離合併上腸系膜動脈阻塞
      ，接受小腸切除及小腸造口術後、(4)肝炎再復發、(5)多囊
      性腎病等情，有西園醫院病歷影本、臺大醫院病歷影本等
      在卷可按，堪信為真實。
    2.被告縱曾於九十五年三月十四日起至同年三月二十日止擔
      任沈中平於西園醫院急診、住院之主治醫師，且沈中平已
      於九十五年十一月八日死亡，惟被告是否應擔負刑法上之
      業務過失致人於死罪責，仍應視被告之醫療行為與沈中平
      之死亡間是否具有相當因果關係而定，查：
      (1)臺灣臺北地方法院檢察署檢察官將九十五年度他字第七
        一五○號全部卷宗（含臺大醫院九十五年十一月二十二
        日校附醫秘字第○九五○二一三七六三號函文所檢附之
        沈中平於九十五年三月二十日至該院急診、會診紀錄，
        九十五年三月二十一日手術紀錄、術後病理報告及入出
        院摘要等病歷影本一冊），連同本院九十五年度聲字第
        二八四六號卷宗（即沈中平聲請保全證據裁定）一宗、
        沈中平於西園醫院就診之病歷影本一份、Ｘ光片十一片
        、ＣＴ片三片等資料送行政院衛生署醫事審議委員會鑑
        定：請就被害人沈中平於九十五年三月十三日至二十日
        在西園醫院就診期間之下列事項進行鑑定：被告是否
        未及時診斷出病因並及時治療、被告上開期間之處置
        是否違反醫療常規、被告是否延誤告知被害人應轉診
        、被害人死亡與小腸壞死有無因果關係等事項後，該
        審議委員會就上開事項之鑑定意見為：
        急性腹痛的病因相當複雜，包括內科及外科的問題均
          有可能引起相關症狀，常會造成醫師在病程的初期無
          法作出確定診斷。病人於九十五年三月十四日因腹痛
          而至西園醫院住院治療，最初診斷為疑似腸阻塞，依
          據病歷記載，病人初期拒絕鼻胃管放置，故施予保守
          治療（禁食、水份及電解質補充），其後經醫師解釋
          病情，病人同意並接受鼻胃管放置，以協助排氣消脹
          ，這段時間醫師也針對病人之各項症狀而安排不同檢
          查（如九十五年三月十四日之腹部超音波檢查、九十
          五年三月十五日之小腸攝影檢查、九十五年三月十六
          日之大腸鏡檢查、九十五年三月十七日之胃鏡檢查、
          及九十五年三月二十日之腹部電腦斷層攝影檢查）。
          綜觀整體的醫療過程，病人腹痛症狀並無改善，而且
          有發燒及白血球持續上升現象，被告並未及時診斷出
          病因與及時治療。
        治療急性腹痛，醫生在病程的初期無法作出確定診斷
          時，會先對病人施予保守治療（如禁食、鼻胃管排氣
          消脹、水份及電解質補充），並且嚴密觀察病人症狀
          之變化。若保守治療效果不好，病人的症狀未改善並
          且更加劇烈時，就應該高度懷疑是外科病因所造成的
          ，安排進一步的手術治療。綜觀整體的醫療過程，病
          人腹痛的症狀持續並無改善，而且有發燒之現象，被
          告之未及時考慮外科之相關病因，並安排手術治療，
          已違反醫療常規。
        病人於九十五年三月十四日住進西園醫院，至三月二
          十日轉院，整體七天的療程中，病人的腹痛症狀並無
          改善，直到三月二十日電腦斷層攝影檢查，懷疑是缺
          血性腸炎造成之急性腹痛，並且合併有腹主動脈瘤剝
          離。因西園醫院無心臟外科醫師，才建議病人轉診至
          臺大醫院，被告難謂無延誤告知病人轉診之時機。
        病人因小腸壞死接受手術治療時間是九十五年三月二
          十一日，而死亡時間是九十五年十一月八日。死亡診
          斷為：1.心肺衰竭、2.肝炎併肝硬化及肝衰竭、3.短
          腸症候群。因鑑定附件並未包括臺大醫院第二次住院
          （九十五年八月九日至九十五年十一月八日）之完整
          病歷，不易判斷其因果關係。病人因小腸壞死施行手
          術切除，而導致短腸症候群，確實會造成營養不良，
          代謝失調，然而病人手術時間與死亡時間相差半年以
          上（九十五年三月二十一日與九十五年十一月八日）
          ，而且中間並曾出院回家休養（九十五年四月二十日
          出院），初步判斷病人之死亡與小腸壞死並無直接因
          果關係。
        此有行政院衛生署九十六年六月二十七日衛署醫字第○
        九六○二○九七四九號書函暨檢附之行政院衛生署醫事
        審議委員會編號0000000號鑑定書在卷可按。
      (2)臺灣臺北地方法院檢察署檢察官再將前述鑑定時所使用
        資料連同該署九十六年度偵字第一五五二六號全部卷宗
        、九十七年度偵續字第一一九號卷宗（內含臺大醫院九
        十七年二月二十九日校附醫秘字第○九七○二○二一一
        五號函所檢附之病歷影本）送行政院衛生署醫事審議委
        員會鑑定沈中平之死亡與接受手術治療間有無因果關係
        ，該審議委員會之鑑定意見為：「病人於九十五年四月
        二十日自臺大醫院出院後，每隔二週均會至臺大醫院門
        診就診。而於九十五年八月九日因多日全身倦怠、無力
        、暈眩及數次昏倒現象，經門診醫師吳明勳診視，安排
        住進臺大醫院，入院時診斷為：短腸症候群，疑似脫
        水、腹主動脈瘤剝離合併上腸系膜動脈阻塞（缺血性
        腸炎）接受小腸切除及小腸造口術後、十二指腸潰瘍
        、多囊性腎病，治療計畫為給予病人水分及全靜脈營
        養補充，並且偵測病人肝功能、腎功能及電解質變化。
        病人於住院期間因肝、腎功能持續變差、黃疸指數持續
        上升，於九十五年九月五日檢查發現Ｂ型肝炎抗原陽性
        、Ｂ型肝炎抗體陰性，診斷為Ｂ型肝炎。於九月十四日
        檢查發現腎功能指數上升，疑似急性腎衰竭。於九月二
        十一日檢查發現Ｂ型肝炎病毒去氧核醣核酸量上升，診
        斷為Ｂ型肝炎再復發，建議使用ｌａｍｉｖｕｄｉｎｅ
        治療。於十月二十六日血液培養發現念珠菌，表示病人
        出現菌血症，建議使用Ｄｉｆｌｕｃａｎ治療；但病人
        肝、腎功能未明顯好轉持續變差。十一月三日出現肝衰
        竭及肝腦病變。十一月五日家屬簽署不施行心肺復甦術
        同意書，病人於十一月八日死亡，死亡診斷為：Ｂ型
        肝炎併肝硬化及肝腦病變、短腸症候群、腹主動脈
        瘤剝離合併上腸系膜動脈阻塞，接受小腸切除及小腸造
        口術後、肝炎再復發、多囊性腎病。根據臺大醫院
        門診及病人第二次住院（九十五年八月九日至九十五年
        十一月八日）病歷記載，病人死亡原因為：Ｂ型肝炎併
        肝硬化及肝腦病變，與小腸壞死並無因果關係。」等情
        ，亦有行政院衛生署九十七年八月十五日衛署醫字第○
        九七○二一三四二二號書函暨檢附之行政院衛生署醫事
        審議委員會編號0000000號鑑定書在卷可查。
      (3)就上開二鑑定書內容觀之，被告縱未及時診斷出病因與
        及時治療，且在沈中平腹痛的症狀持續並無改善而且有
        發燒現象之情況下，復未及時考慮外科之相關病因，並
        安排手術治療而有違反醫療常規之處，甚且至九十五年
        三月二十日進行電腦斷層攝影檢查懷疑是缺血性腸炎造
        成之急性腹痛並且合併有腹主動脈瘤剝離，因西園醫院
        無心臟外科醫師，才建議病人轉診至臺大醫院，被告固
        難謂無延誤告知病人轉診之時機等疏失，其前開所辯無
        疏失云云，固屬不足採信。惟沈中平係於九十五年三月
        十四日至同月二十日經被告診療，於九十五年三月二十
        一日臺大醫院施行上開小腸壞死切除手術後已於九十五
        年四月二十日出院返家休養，並於同年十一月八日死亡
        ，沈中平之死亡與被告之診療行為已相隔半年之久，且
        病患之死因為Ｂ型肝炎併肝硬化及肝腦病變，與病患之
        小腸壞死顯無直接因果關係，被告所涉前開違背醫療常
        規之情節固可能有一般執行業務上之懲處事由，惟要難
        遽認與被害人死亡有何因果關連性，而責被告以刑法業
        務過失致人於死之罪責。另告訴人即證人乙○○於本院
        審理中之證述，僅足以證明沈中平就診之經過及沈中平
        死亡之事實，然究無足證明被告所為之醫療行為與沈中
        平之死亡間有相當之因果關係，不足以證明被告涉有本
        案犯行而為不利於被告之認定，附此敘明。
五、綜上所述，被告縱有未及時診斷出病因與及時治療，且在沈
    中平腹痛的症狀持續並無改善而且有發燒現象之情況下，復
    未及時考慮外科之相關病因，並安排手術治療而有違反醫療
    常規之處，甚且至九十五三月二十日進行電腦斷層攝影檢查
    懷疑是缺血性腸炎造成之急性腹痛並且合併有腹主動脈瘤剝
    離，因西園醫院無心臟外科醫師，才建議病人轉診至臺大醫
    院，被告固難謂無延誤告知病人轉診之時機等疏失，然因沈
    中平之死亡與其所為上開醫療行為並無相當之因果關係，業
    如前述，自難以刑法上之業務過失致人於死罪相繩。此外，
    本院復查無其他積極證據足資證明被告有前揭公訴人所起訴
    之業務過失致人於死之犯行，揆之前揭說明，本院自難憑公
    訴人所提出之上開證據，遽論被告確有公訴人所指之業務過
    失致人於死之犯行，即不能證明被告犯罪，自應依法諭知被
    告無罪之判決。
據上論斷，應依刑事訴訟法第三百零一條第一項，判決如主文。
本案經檢察官楊展庚到庭執行職務
中    華    民    國    98    年    7     月    7     日
                  刑事第十一庭  審判長法  官  劉方慈
                                      法  官  林庚棟
                                      法  官  黃紹紘
以上正本證明與原本無異。
如不服本判決應於收受送達後十日內向本院提出上訴書狀，並應
敘述具體理由；其未敘述上訴理由者，應於上訴期間屆滿後二十
日內向本院補提理由書（均須按他造當事人之人數附繕本）「切
勿逕送上級法院」。告訴人或被害人如對於本判決不服者，應具
備理由請求檢察官上訴，其上訴期間之計算係以檢察官收受判決
正本之日期為準。
                                      書記官  陳靜君
中    華    民    國    98    年    7     月    15    日


司法院資訊處製作；財團法人民間司法改革基金會備份。
